【裁判字號】    95,自,60
【裁判日期】    970131
【裁判案由】    瀆職等
【裁判全文】
臺灣高雄地方法院刑事裁定                95年度自字第60號
自訴人  即  庚○○○
承受訴訟人              樓之3.
自訴代理人  林石猛律師
被      告  己○○
被      告  丙○○
被      告  乙○○
被      告  戊○○
被      告  丁○○
被      告  甲○○
上列被告因瀆職等案件，經自訴人提起自訴，本院裁定如下：
    主  文
自訴駁回。
    理  由
一、自訴意旨略以：緣台灣高雄地方法院檢察署（下稱高雄地檢
    署）檢察官己○○於日前指揮法務部高雄市調查處調查員至
    台中市翊凡金公司實施搜索，該時原自訴人即翊凡金公司負
    責人辛○○正在中國大陸從事商業活動，經公司人員聯絡知
    悉上情後，因認公司並無違法，隨即決定返台坦然面對司法
    調查。原自訴人於民國95年8 月3 日下午7 時許，抵達桃園
    中正機場，原本擬儘速趕抵台中之翊凡金公司瞭解案情後，
    隨時準備，接受檢察官之偵查，詎料於同時40分許，正欲擬
    離開機場之際，旋由機場之調查人員吳志鍾、丙○○2 人將
    原自訴人強行先後帶至其辦公處所，私行拘禁，剝奪原自訴
    人行動自由。經原自訴人詢問後，於同日8 時30分許，提示
    高雄地檢署拘票傳真影本，稱係高雄地檢署己○○檢察官指
    示調查處調查人員限制原自訴人自由，等待高雄市調查處調
    查員北上將其帶回高雄，否則彼等將受瀆職罪之處罰。嗣原
    自訴人經向公司法律顧問林石猛律師詢問，知悉乙○○、丙○○持拘票傳真影本拘提原自訴人，不符合刑事訴訟法拘提
    的法定程式，其等限制原自訴人之自由屬非法之行為，惟其
    等仍堅稱所為並無不法，並經己○○檢察官指示後，改依刑
    事訴訟法第88條之1 規定逕行拘提原自訴人，拒絕讓原自訴
    人離去。迄95年8 月4 日上午1 時30分許，高雄市調查處調
    查員戊○○、丁○○、甲○○抵達桃園機場後，始提示95
    年8 月3 日由李奇哲檢察官署名之「灣高雄地方法院檢察署
    檢察官拘票火股」，並將該拘票連同前開拘票傳真影本，一
    併交付原自訴人，惟此際已是95年8 月4 日上午1 時38分，
    距原自訴人於95年8 月3 日下午7 時40分許被私行拘禁時起
    ，已有5 小時，使自訴人身心遭受莫大屈辱。之後，自訴人
    始發現前揭拘票影本上，並無己○○檢察官之簽名，足認前
    揭被告6 人確有非法拘禁原自訴人之事實，其等上開所為均
    係犯刑法第134 條、第302 條公務員假借職務上之權力、機
    會，私行拘禁，剝奪人之行動自由罪嫌云云。
二、按法院或受命法官於自訴案件第一次審判期日前訊問及調查
    結果，如認為案件有刑事訴訟法第252 條至第254 條之情形
    者，得以裁定駁回其自訴，同法第326 條第3 項定有明文。
    次按刑事訴訟法第252 條第10款規定，案件有犯罪嫌疑不足
    情形者，應為不起訴處分。另按自訴人於辯論終結前，喪失
    行為能力或死亡者，得由第319 條第1 項所列得為提起自訴
    之人，於1 個月內聲請法院承受訴訟，刑事訴訟法第332 條
    前段定有明文。本件原自訴人辛○○於95年8 月8 日提起本
    件自訴後，已於同年9 月11 日 死亡，有死亡證明書1 份附
    卷可稽，原自訴人辛○○之母庚○○○以其係事訴訟法第
    319 條第1 項但書所列得為提起自訴之人，於95年9 月14日
    向本院聲請承受訴訟，有戶籍謄本及刑事自訴陳報暨聲請狀
    在卷可按，核無不合，應予准許，合先敘明。
三、經查：
  (一)高雄地檢署檢察官以原自訴人辛○○涉嫌銀行法案件，且滯
    留境外未歸，有刑事訴訟法第76條第2 、3 款得予逕行拘提
    事由，乃於95年8 月3 日，以雄檢博火95他5862字第60264
    號函文檢附拘票正本，函請內政部警政署入出境管理局（下
    稱入出境管理局）、法務部調查局高雄市調處，請於辛○○
    入境時予以留置，並協助執行拘提，嗣辛○○於同日下午7
    時許返台抵達桃園中正國際機場，入出境管理局人員旋通知
    桃園縣調查站，指派調查員丙○○、乙○○到場向辛○○提
    示拘票傳真資料後，將其留置在桃園市調查站機場組辦公室
    內，等待高雄市調查處人員北上將其解返，過程中因辛○○
    質疑丙○○等人提出拘票僅為影本，不符合刑事訴訟法拘提
    之法定形式，己○○檢察官乃於95年8 月4 日零時10 時 許
    ，指示調查員乙○○依刑事訴訟法第88條之1 第1 項第4 款
    規定逕行拘提辛○○，另高雄市調查處人員戊○○、丁○○
    、甲○○則於95年8 月4 日凌晨1 時15分許，另攜帶高雄地
    檢署李奇哲檢察官開立之拘票原本抵達機場，將辛○○解返
    高雄地檢署等情，業據原自訴人辛○○提出自訴狀1 紙記載
    明確，復有前開高雄地檢署95年8 月3 日雄檢博火95 他
    5862字第60264 號函文、己○○、李奇哲檢察官分別開立之
    拘票各1 紙在卷可參，自堪採信。
  (三)查入出境管理局為執行列管「留置」案件，曾於87年8 月4
    日以（87）防（四）字第87 050893 號函文相關單位配合下
    列事項：(一)列管「留置」案件，以通緝犯、拘提犯、現行犯
    、準現行犯為限。(三)無法適時趕抵機場處理者，於行文本局
    列管同時，併應副知航空警察局配合辦理（留置拘提被告時
    必須加附拘票影本）。(四)發列管「留置」拘提對象之單位，
    經通知應及時派員處理，及出示拘票原本。又法務部調查局
    96年3 月編印之「犯罪調查作業手冊」規定，函請內政部入
    出國及移民署（該機關前身即為入出境管理局）對涉嫌對象
    實施入（出）境留置，應注意下列事項：(三)函請列管留置對
    象為拘提犯時，應檢附拘票影本，並副知桃園縣站或高雄市
    處配合辦理。(五)經內政部入出國及移民屬查獲之「留置對象
    」，一律通知原管之外勤單位到場處理；外勤單位在接獲通
    報後，應即派員至機場，將涉嫌對象解返，同時報局。如未
    能及時派員至機場，應即協調就近之桃園縣站或高雄市處先
    行代為處理，有上開函文及作業手冊規定等情在卷可參。是
    依前開規定所載，檢調單位欲委請入出境管理局執行列管留
    置案件時，若原單位無法適時趕抵機場處理，且留置對象為
    拘提之被告時，應檢附拘票影本由航空警察局或桃園縣調查
    站、高雄市調查處配合辦理。
  (四)高雄地檢署檢察官己○○為拘提辛○○，曾於95年8 月3日
    檢附拘票正本，發函入出境管理局及高雄市調處協助執行拘
    提事項，業如前述，惟因辛○○於上開函文發出同日即入境
    桃園國際機場，致上開拘票正本尚於郵寄途中，未寄抵入出
    境管理局，且因本件係由高雄市調處負責執行拘提作業，高
    雄市調處人員亦無法及時趕抵桃園機場，入出境管理局人員
    乃通知桃園市調查站人員丙○○、乙○○前來處理留置辛○○事宜，丙○○、乙○○再向高雄地檢署聯繫取得上開拘票
    傳真影本，所為尚與前開作業規定相符，難認有何違法之處
    。又自訴人雖質疑丙○○、乙○○持拘票影本留置辛○○之
    效力，惟因丙○○、乙○○可憑入出境管理局通知其等到場
    等節，知悉高雄地檢署應有函請入出境管理局協助執行拘提
    辛○○一事，另其等所持拘票雖係影本，惟仍可本此相信另
    有拘票正本存在，而堪認辛○○確係高雄地檢署檢察官欲拘
    提之對象，況刑事訴訟法僅規定拘票需具備法定程式，未明
    文論及是否須使用拘票正本，是在事況緊急下可否持拘票影
    本拘提人犯，實務運作上饒有爭論之空間，丙○○、乙○○
    本於上開認識，相信所為符合法律規定，自屬合理。況檢察
    官或員警偵查所需，如遇情況急迫者，無須使用拘票，即可
    依刑事訴訟法第88條之1 規定，逕行拘提被告。是若己○○
    檢察官、調查員丙○○、乙○○對持拘票影本留置被告之適
    法性早生質疑，未免徒增非法行使職權之話柄，直接依據刑
    事訴訟法第88條之1 規定，即可逕行拘提辛○○，根本無須
    提示拘票影本，由此亦可反證其等均堅信所為係合法，主觀
    上未有非法拘禁辛○○自由之故意。
  (五)自訴人另指前揭丙○○、乙○○出示之拘票，除係傳真影本
    外，其上亦未有檢察官簽名一節，雖提出該拘票影本1 紙在
    卷可參，惟就該自訴人提出拘票，與卷附前揭己○○檢察官
    發函入出境管理局所附拘票相互比對結果，兩者所載拘提對
    象、理由、應解送處所相同，並均為第一聯拘票，另兩拘票
    上高雄地檢署大印加蓋位置，暨墨印痕跡亦完全相符，堪認
    上開兩張拘票均係己○○檢察官開出欲拘提辛○○之第一聯
    拘票，惟該相同之兩張拘票，發函與內政部入出境管理局所
    附拘票上有己○○檢察官之印文，自訴人提出之拘票卻無此
    蓋印，己○○檢察官因此辯稱，可能係傳票傳真予桃園縣調
    查站過程中，簽章印文褪色所致等語，即非全無道理。另因
    己○○檢察官於偵查中依法本有開立拘票之權利，參以上開
    函送與內政部入出境管理處之拘票，確有加蓋其印文之情，
    是本件縱認上開自訴人提出之拘票，係在己○○檢察官未蓋
    印之前，即先行傳真而出，惟此亦屬疏忽、過失之舉，難認
    己○○檢察官有以上開法定程式不備之拘票拘提辛○○之故
    意。
  (六)另由原自訴人辛○○自訴狀所載「直到95年8 月4 日上午1
    時30分許，高雄市調處調查局陳金龍等3 人，始提示95年8
    月3 日由李奇哲檢察官署名之灣高雄地方法院檢察署檢察官
    拘票火股，並將該文件連同左上角有「AUG.03' 2006 20:00
    0000000 」傳真時間之「台灣高雄地方法院檢察署檢察官拘
    票」影本，交付自訴人，此際已是95年8 月4 日上午1 時38
    分（自訴人於同時39分取得上開傳真影本），距自訴人於95
    年8 月3 日下午7 時40分許被私行拘禁時起，已然5 小時，
    使自訴人身心遭受莫大屈辱。之後，自訴人始發現前揭高雄
    地檢署檢察官拘票影本上，並無檢察官之簽名」等語，亦顯
    見辛○○於調查員丙○○、乙○○欲將其留置，而出示前揭
    拘票影本時，僅就拘票為何不係正本一事提出質疑，而未對
    該拘票上欠缺己○○檢察官之簽名加以爭執，由此尚乏依據
    足認己○○檢察官、調查員丙○○、乙○○，對前揭拘票上
    未有檢察官簽名一事，當場已經知悉，同亦難認其等主觀上
    有明知所持拘票欠缺法定程式，仍違法拘提辛○○之故意存
    在。
  (七)本件既認己○○檢察官，暨調查員丙○○、乙○○於持拘票
    影本留置辛○○之初，未有不法拘禁其自由之故意，嗣後己○○檢察官因辛○○質疑拘票並非正本，改命丙○○、乙○○依刑事訴訟法第88條之1 規定，逕行拘提辛○○，暨嗣後
    高雄市調處人員另攜帶高雄地檢署李奇哲檢察官開立之拘票
    ，趕抵桃園機場將辛○○解返高雄地檢署所為，因其等均認
    所為合法，當然亦均無非法拘禁辛○○自由之犯意，辛○○
    認其受前揭被告6 人非法拘禁，剝奪其行動自由云云，所認
    尚有誤會，自訴人認上開被告6 人涉犯刑法第134 條、第30
    2 條公務員假借職務上之權力、機會，私行拘禁，剝奪人之
    行動自由罪嫌云云，因罪嫌尚屬不足，爰依首揭規定，依法
    裁定駁回此部分之自訴。
據上論斷，應依刑事訴訟法第343 條、第326 條第3 項、第252
條第10款，裁定如主文。
中    華    民    國    97    年    1     月    31    日
                 刑事第十一庭  審判長法  官  施柏宏
                                     法  官  林書慧
                                     法  官  黃宗揚
以上正本證明與原本無異。
如不服本判決應於收受本判決後10日內向本院提出上訴書狀，並
應敘述具體理由，如未敘述上訴理由者，應於上訴期間屆滿後20
日內補提理由書狀於本院（均須按他造當事人之人數附繕本）「
切勿逕送上級法院」。
中    華    民    國    97    年    1     月    31    日
                                     書記官  王壹理


司法院資訊處製作；財團法人民間司法改革基金會備份。
